【裁判字號】    92,重訴,177
【裁判日期】    920605
【裁判案由】    債務人異議之訴
【裁判全文】
臺灣臺中地方法院民事判決  九十二年度重訴字第一七七號
    原      告  甲○○
                乙○○○
    訴訟代理人  楊銷樺  律師
    被      告  丙○○        .
右當事人間債務人異議之訴事件，本院判決如左：
    主      文
臺灣臺中地方法院九十一年度執二字第四五三一一號給付票款強制執行事件所據之執
行名義（即臺灣臺中地方法院九十一年度票字第一七一六六號本票裁定）對原告不得
執行。
臺灣臺中地方法院九十一年度執二字第四五三一一號給付票款強制執行事件，就就原
告甲○○所有對訴外人復華商業銀行股份有限公司、中華商業銀行股份有限公司東興
分公司之存款債權；及就原告乙○○○所有對訴外人復華商業銀行股份有限公司、中
華商業銀行股份有限公司東興分公司、臺中市第二信用合作社、世華商業銀行股份有
限公司中港分公司之存款債權，於民國九十一年十二月十二日所為九十一年民執二字
第四五三一一號執行命令之強制執行程序應予撤銷。
臺灣臺中地方法院九十一年度執二字第四五三一一號給付票款強制執行事件，就原告
甲○○、乙○○○所有如附表編號１、２所示之土地，及編號２、３、４、５、６所
示之建物所為強制執行程序應予撤銷。
原告其餘之訴駁回。
訴訟費用由被告負擔。
    事      實
甲、原告方面：
  一、聲明：
      （一）鈞院九十一年度執二字第四五三一一號給付票款強制執行事件所據之執
            行名義（即鈞院九十一年度票字第一七一六六號本票裁定）不得對原告
            為強制執行。
      （二）鈞院九十一年度執二字第四五三一一號給付票款強制執行事件，就原告
            甲○○所有對：(1)訴外人華僑商業銀行股份有限公司北台中分公司、(2)
            訴外人復華商業銀行股份有限公司、(3)訴外人中國信託商業銀行股份有
            限公司台中分公司、(4)訴外人中華商業銀行股份有限公司東興分公司之
            存款債權所為之強制執行程序應予撤銷。
      （三）鈞院九十一年度執二字第四五三一一號給付票款強制執行事件，就原告
            乙○○○所有對：(1)訴外人復華商業銀行股份有限公司、(2)訴外人中華
            商業銀行股份有限公司東興分公司、(3)訴外人臺中市第二信用合作社、
            (4)訴外人世華商業銀行股份有限公司中港分公司、(5)訴外人臺灣銀行臺
            中工業區分行之存款債權所為之強制執行程序應予撤銷。
      （四）鈞院九十一年度執二字第四五三一一號給付票款強制執行事件，就原告
            甲○○、乙○○○所有如附表所示不動產所為之強制執行程序應予撤銷
            。
  二、陳述：按執行名義無確定判決同一之效力者，於執行名義成立前，如有債權不
      成立或消滅或妨礙債權人請求之事由發生，債務人亦得於強制執行程序終結前
      提起異議之訴，強制執行法第十四條第二項定有明文。次按，票據上之權利，
      對本票發票人自到期日起算；見票即付之本票，自發票日起算，三年間不行使
      ，因時效而消滅。又未載到期日者，視為見票即付。此觀票據法第二十二條第
      一項、第一百二十條第二項自明。查鈞院九十一年度執二字第四五三一一號給
      付票款強制執行事件，被告係以鈞院九十一年度票字第一七一六六號本票裁定
      ，聲請對原告之財產為強制執行程序，惟查，系爭面額為新臺幣（下同）一千
      萬元之本票（票號0000000號）雖為原告與訴外人陳劉梅所共同簽發，
      惟其發票日為民國八十六年三月十二日，到期日未載，屬見票即付，迄被告於
      九十一年聲請本票准予強制執行裁定時，早已逾票據法所定本票權利人對發票
      人之三年時效期間。按時效完成後，債務人得拒絕給付，被告執系爭已罹於時
      效之本票而聲請本票准予強制執行裁定，並向鈞院民事執行處聲請對原告之財
      產為執行程序，該執行程序復尚未終結，原告爰主張時效抗辯，並依強制執行
      法第十四條第二項規定，請求判決如聲明所示。
  三、證據：提出臺灣臺中地方法院九十一年度執二字第四五三一一號執行命令二份
      、通知函一份、九十一年度票字第一七一六六號民事本票裁定、本票各一份為
      證（均為影本）。
乙、被告方面：未於言詞辯論期日到場，僅提出陳報狀表示伊現於臺南就學，無法到
    庭。
丙、本院依職權調取本院九十一年度執二第四五三一一號執行卷宗及九十一年票字第
    一七一六六號本票裁定聲請卷宗到院參辦。
    理      由
一、程序方面：
  （一）本件被告經合法通知，未於言詞辯論期日到場，其雖具狀陳報表示現於臺南
        就學無法到庭等語，惟其因自身因素而不克到庭，經本院諭知應委任訴訟代
        理人於言詞辯論期日到場後，其仍未到場，亦未委任訴訟代理人到庭，而其
        於本院九十一年度執二第四五三一一號強制執行事件中均有委任訴外人魏仕
        謙為其代理人，足見其無不能自行到庭或無法委任訴訟代理人到庭之合法理
        由，核無民事訴訟法第三百八十六條所列各款情形，爰依原告之聲請，由其
        一造辯論而為判決。
  （二）按訴狀送達後，原告不得將原訴變更或追加他訴。但請求之基礎事實同一或
        不甚礙被告之防禦及訴訟之終結者，不在此限。民事訴訟法第二百五十五條
        第一項第二款、第七款定有明文。查原告起訴聲明原僅請求判命本院九十一
        年度執二字第四五三一一號所為之強制執行程序應予撤銷。嗣於起訴狀送達
        被告後之九十二年四月三十日，另補充聲明本院九十一年度執二字第四五三
        一一號給付票款強制執行事件所據之執行名義（即本院九十一年度票字第一
        七一六六號本票裁定）對原告不得執行。核屬訴之追加。因其請求之基礎事
        實同一，且不甚礙被告之防禦及訴訟之終結，依前揭規定，原告所為追加，
        應予准許，合先敘明。
二、本件原告起訴主張本院九十一年度執二字第四五三一一號給付票款強制執行事件
    ，被告係以本院九十一年度票字第一七一六六號本票裁定，聲請對原告之財產為
    強制執行程序，惟系爭面額一千萬元之本票（票號0000000號）雖為原告
    與訴外人陳劉梅所共同簽發，惟其發票日為八十六年三月十二日，到期日未載，
    屬見票即付，迄被告於九十一年聲請本票准予強制執行裁定時，早已逾票據法所
    定本票權利人對發票人之三年時效期間，而時效完成後，債務人得拒絕給付，被
    告所執系爭已罹於時效之本票而聲請本票准予強制執行裁定，並聲請對原告之財
    產為執行程序，該執行程序復尚未終結，爰主張時效抗辯等語。被告未於言詞辯
    論期日到場，亦未提出書狀就實體上之法律關係作何聲明或陳述。
三、按執行名義無確定判決同一之效力者，於執行名義成立前，如有債權不成立或消
    滅或妨礙債權人請求之事由發生，債務人亦得於強制執行程序終結前提起異議之
    訴，強制執行法第十四條第二項所明定。而該條所定債務人異議之訴，係以排除
    執行名義之執行力為目的，故提起此一訴訟之原告，得請求判決宣告不許就執行
    名義為強制執行，以排除該執行名義之執行力，使債權人無從依該執行名義聲請
    為強制執行。另如債權人已就債務人之財產聲請強制執行，則債務人請求撤銷該
    強制執行程序，以排除其強制執行，難謂此一請求無實益而為不當之聲明。又縱
    認當事人僅請求撤銷該強制執行程序，而未請求他造就執行名義不得為強制執行
    ，其訴之聲明或有不明瞭或不完足之處，亦應依法行使闡明權，命其敘明或補充
    之，以資明確（最高法院七十二年度台上字第六七七號、八十七年度台上字第一
    五七八號、八十七年度台上字第二九八九號判決意旨參照）。而所謂消滅債權人
    請求之事由，係指可使執行名義所載請求之全部，或一部失其存在之事由而言，
    如清償、提存、抵銷、免除、混同、解除條件成就、時效消滅、和解等是。
四、查本院九十一年度執二字第四五三一一號給付票款強制執行事件，被告所據以聲
    請強制執行之執行名義（即本院九十一年度票字第一七一六六號本票准予強制執
    行裁定），該紙面額一千萬元之系爭本票（票號0000000七號），為原告
    所簽交被告，其發票日為八十六年三月十二日，到期日則未記載，被告聲請本票
    准予強制執行裁定之日期為九十一年七月三十日等情，除據原告提出本院九十一
    年度執二字第四五三一一號執行命令二份、通知函一份、九十一年度票字第一七
    一六六號民事本票裁定及本票各一份（均為影本）為證外，並經本院依職權調取
    本院九十一年度執二字第四五三一一號執行卷、九十一年度票字第一七一六六號
    民事本票裁定聲請卷核閱屬實。按票據上之權利，對本票發票人自到期日起算；
    見票即付之本票，自發票日起算，三年間不行使，因時效而消滅。又未載到期日
    者，視為見票即付。票據法第二十二條第一項、第一百二十條第二項定有明文。
    查系爭面額一干萬元之本票（票號0000000七號）雖為原告簽交被告，惟
    其發票日為八十六年三月十二日，到期日則未記載，應屬見票即付票據，迄被告
    向本院為本票准予強制執行之聲請日（九十一年七月三十日）止，已逾三年之本
    票權利時效期間。被告復未提出其他事證資供為其曾於系爭本票之票據權利罹於
    三年時效期間前曾向原告為請求之證明，尚難認有何中斷時效進行之情事。是原
    告所主張系爭本票已逾票據法所定本票權利人對發票人之三年時效期間一節，應
    屬有據。
五、本件被告據以為強制執行聲請之本票准予強制執行裁定，其本票之票據權利既已
    罹於三年時效期間而消滅，而時效完成後，債務人得拒絕給付，原告復據以為時
    效抗辯之主張。而執行名義無確定判決同一之效力者，於執行名義成立前，如有
    債權不成立或消滅或妨礙債權人請求之事由發生，債務人亦得於強制執行程序終
    結前提起異議之訴。是原告主張被告執無實體上確定力之系爭本票准予強制執行
    裁定執行名義，而聲請對原告為強制執行，依強制執行法第十四條第二項之規定
    ，訴請排除該執行名義之執行力而不得對原告為強制執行，揆諸前揭規定，洵屬
    正當，爰予准許。
六、原告另併對本院九十一年度執二字第四五三一一號給付票款強制執行事件，就原
    告甲○○所有對：(1)訴外人華僑商業銀行股份有限公司北台中分公司、(2)訴外人
    復華商業銀行股份有限公司、(3)訴外人中國信託商業銀行股份有限公司台中分公
    司、(4)訴外人中華商業銀行股份有限公司東興分公司；及就原告乙○○○所有對
    ：(1)訴外人復華商業銀行股份有限公司、(2)訴外人中華商業銀行股份有限公司東
    興分公司、(3)訴外人臺中市第二信用合作社、(4)訴外人世華商業銀行股份有限公
    司中港分公司、(5)訴外人臺灣銀行臺中工業區分行之存款債權；另就原告甲○○
    、乙○○○所有如附表所示不動產所為之強制執行程序訴請撤銷。經查：
    （一）本院九十一年度執二字第四五三一一號給付票款強制執行事件，就原告王
          井本所有對：(1)訴外人華僑商業銀行股份有限公司北台中分公司、(2)訴外
          人復華商業銀行股份有限公司、(3)訴外人中國信託商業銀行股份有限公司
          台中分公司、(4)訴外人中華商業銀行股份有限公司東興分公司；就原告王
          陳金雪所有對：(1)訴外人復華商業銀行股份有限公司、(2)訴外人中華商業
          銀行股份有限公司東興分公司、(3)訴外人臺中市第二信用合作社、(4)訴外
          人世華商業銀行股份有限公司中港分公司、(5)訴外人臺灣銀行臺中工業區
          分行之存款債權；及就原告甲○○、乙○○○所有如附表所示不動產，雖
          曾分別於於九十一年十二月十二日以九十一年民執二字第四五三一一號執
          行命令，及於九十一年十二月十七日以九十一年執二字第四五三一一號囑
          託查封登記函為強制執行在卷。
    （二）惟經本院依職權調取本院九十一年度執二第四五三一一號執行卷宗閱明，
          其中原告甲○○所有對：訴外人華僑商業銀行股份有限公司北台中分公司
          之存款債權三萬八千五百二十八元、對訴外人中國信託商業銀行股份有限
          公司台中分公司之存款債權二十二萬九千六百七十二元；另原告乙○○○
          所有對訴外人臺灣銀行臺中工業區分行之存款債權六萬五千零七十九元，
          均已由被告依本院九十一年十二月十二日九十一年民執二字第四五三一一
          號執行命令，而向訴外人華僑商業銀行股份有限公司北台中分公司、中國
          信託商業銀行股份有限公司台中分公司及臺灣銀行臺中工業區分行收取受
          償在案，有被告九十二年二月十一日之陳報狀附於執行卷內可參，是此部
          分之個別強制執行程序自告終結。另原告甲○○所有如附表編號１所示建
          號一五六九三號之建物強制執行程序，業因被告撤回該部分執行之聲請，
          而由本院於九十二年三月六日以九十一年民執二字第四五三一一號囑託塗
          銷查封登記書，通知臺中市中山地政事務所塗銷登記在案，亦有囑託塗銷
          查封登記書一份附於執行卷內可稽，此部分個別之執行程序業已撤銷。從
          而原告訴請撤銷本院九十一年度執二字第四五三一一號給付票款強制執行
          事件所為之強制執行程序，就尚未終結之執行程序部分，為有理由，予以
          准許，至業已終結或業經撤銷之個別執行標的物所為之執行程序，則非有
          據，應予駁回。
七、本件事證已臻明確，兩造其餘攻擊防禦方法與舉證，核與判決結果無影響，爰不
    逐一論述，附此敘明。
八、據上論結，原告之訴為一部有理由，一部無理由，依民事訴訟法第七十九條但書
    ，判決如主文。
中      華      民      國    九十二    年      六      月      五      日
                                    臺灣臺中地方法院民事第三庭
~B法      官  林宗成
右為正本係照原本作成
如不服本判決，應於判決送達後二十日內，向本院提出上訴狀。
中      華      民      國    九十二    年      六      月      五      日
~B法院書記官


司法院資訊處製作；財團法人民間司法改革基金會備份。
